臺灣臺南地方法院民事判決　　　　　　 96年度重訴字第212號
原　　　告　丙○○
訴訟代理人　陳郁芬律師
　　　　　　蘇文奕律師
被　　　告　乙○○
　　　　　　甲○○
上　二　人
訴訟代理人　黃進祥律師
　　　　　　江順雄律師
　　　　　　黃建雄律師
上列當事人間請求分配表異議之訴事件，本院於民國96年10月31
日言詞辯論終結，判決如下：
    主      文
確認被告乙○○就如附表所示之本票參張對被告甲○○之本票債
權不存在。
本院九十年度執字第一三七九九號拍賣抵押物強制執行事件，於
民國九十六年八月六日列印，定九十六年八月十日上午十時實行
分配之分配表，關於表二所載次序七被告乙○○受償金額新台幣
參佰陸拾壹萬壹仟捌佰玖拾陸元應予剔除，前開款項應分配予原
告。
訴訟費用新台幣柒萬肆仟貳佰陸拾元由被告負擔。
    事實及理由
一、按確認之訴，非原告有即受確認判決之法律上利益，不得提
    起。而所謂即受確認判決之法律上利益，係指法律關係之存
    否不明確，致原告在私法上之地位有受侵害之危險，而此項
    危險得以對於被告之確認判決除去之者而言（最高法院42年
    台上字第1031號判例參照）。本件被告對原告主張被告乙○
    ○就如附表所示之本票3張（以下簡稱系爭本票）對被告甲
    ○○之本票債權不存在，既有爭執，而該債權存否，關係被
    告乙○○得否於本院90年度執字第13799號拍賣抵押物強制
    執行事件，受償債權本金新台幣（下同）3,611,896元，進
    而影響原告於該強制執行案件受償之數額，是原告私法上之
    地位即有受侵害之危險，且得以本件確認之判決除去，揆諸
    前揭說明，原告提起本件確認之訴有即受確認判決之法律上
    利益，先予敘明。
二、按債權人或債務人對於分配表所載各債權人之債權或分配金
    額有不同意者，應於分配期日1日前，向執行法院提出書狀
    聲明異議。前項書狀，應記載異議人所認原分配表之不當及
    應如何變更之聲明。異議未終結者，為異議之債權人或債務
    人，得向執行法院對為反對陳述之債權人或債務人提起分配
    表異議之訴。但異議人已依同一事由就有爭執之債權先行提
    起其他訴訟者，毋庸再行起訴，執行法院應依該確定判決實
    行分配。聲明異議人未於分配期日起10日內向執行法院為前
    二項起訴之證明者，視為撤回其異議之聲明；經證明者，該
    債權應受分配之金額，應行提存，強制執行法第39條、第41
    條第1項、第3項分別定有明文。查本院90年度執字第13799
    號拍賣抵押物強制執行事件，拍賣被告甲○○所有坐落台南
    縣安定鄉○○段1393地號土地上建號522、522-1、522-2、5
    22-3、522-4、522-5建物，於民國96年3月6日由債權人即本
    案原告以底價承受，本院民事執行處並定於96年8月10日實
    行分配，因本院民事執行處將被告乙○○之系爭本票債權列
    入分配，並受償本金3,611,896元，影響原告之權益，原告
    於96年8月7日向本院民事執行處提出異議書狀，並於96年8
    月10日提起本件訴訟，且向本院民事執行處提出起訴之證明
    等情，業經本院依職權調閱本院90年度執字第13799號強制
    執行案卷核閱無誤，揆諸前開說明，原告提起本件分配表異
    議之訴，核無不合。
三、本件原告起訴主張：
（一）按確認法律關係之訴，非原告有即受確認判決之法律上利
      益者，不得提起之，民事訴訟法第247條第1項前段定有明
      文。又按所謂即受確認判決之法律上利益，係指法律關係
      之存在與否不明確，原告主觀上認為其在法律上之地位有
      不安之狀態存在，且此種不安之狀態，能以確認判決將之
      除去者而言。本件被告乙○○主張其執有被告甲○○所簽
      發之系爭本票3紙，經聲請鈞院以95年度票字第13598號裁
      定准予強制執行後，向鈞院民事執行處就90年度執字第13
      799號拍賣抵押物強制執行事件為聲明參與分配，被告乙
      ○○既持有系爭本票，且據此向鈞院民事執行處聲明參與
      分配，又被告甲○○對於系爭本票債權並不爭執，而原告
      否認該本票之票據債權存在，則被告乙○○對被告甲○○
      就系爭本票之債權是否存在，即足影響原告之法律上地位
      ，而上開不安之狀態，得以確認判決將之除去，揆諸前揭
      規定及說明，原告以被告乙○○、甲○○二人為被告，提
      起本件確認之訴，應有受確認判決之法律上利益，合先說
      明。
（二）鈞院90年度執字第13799號拍賣抵押物強制執行事件，拍
      賣債務人即本案被告甲○○所有坐落台南縣安定鄉○○段
      之抵押物，於96年3月6日由債權人即本案原告以底價承受
      ，民事執行處並定於96年8月10日實行分配，因被告乙○
      ○以事實上不存在之系爭本票債權參與分配，並由鈞院民
      事執行處將其7,400,000元本票債權列入分配，致原告之
      債權可受分配之金額銳減，影響原告之權益，原告業於96
      年8月7日向鈞院民事執行處提出異議書狀，並於分配期日
      起10日內之96年8月10日提起本訴，且向鈞院民事執行處
      提出起訴之證明，是原告提起本件分配表異議之訴，於法
      應無不合。
（三）被告乙○○乃載運瓦斯為業之工人，經濟狀況不佳，其竟
      能對被告甲○○有七百多萬元之金錢債權，實難不啟人疑
      竇。而被告乙○○所持系爭本票之面額非小，其原因關係
      為何？渠間是否果有本票所載金額之交付？均甚可疑，尤
      其，衡諸一般社會常情，債權人對於鉅額之債權，縱一時
      之間受限於債務人之資力狀況，無法順利獲償，然最起碼
      亦會進行催索，或採取必要之保全債權行為，而被告乙○
      ○對被告甲○○若果有高達7,400,000元之債權，豈可能5
      年多來，均不行使權利，直至原告聲請強制執行被告甲○
      ○之不動產，甚至已承受抵押物時，乙○○始突然行使其
      票據權利？此更與一般常情明顯違背，故應堪認定被告乙
      ○○主張與被告甲○○間之系爭本票債權確屬虛偽不實。
（四）本件被告乙○○所持系爭本票之到期日分別為91年1月10
      日、91年7月l日、91年6月11日，上揭本票票據之權利均
      自到期日起算，3年間不行使即消滅，惟被告乙○○迄至9
      5年12月間始聲請鈞院核發裁定，行使其票據權利，則其
      本票債權縱然非虛，亦顯已逾票據債權之時效期間，乃債
      務人甲○○竟怠於行使其時效抗辯權利，茲原告為被告甲
      ○○之債權人，依民法第242條規定，自得代位債務人甲
      ○○主張時效抗辯，故本件縱鈞院認定被告乙○○主張參
      與分配之本票債權並非虛偽，然其票據請求權既已因3年
      間不行使而消滅，故原告亦可代位被告甲○○主張被告乙
      ○○之本票債權均逾3年已時效消滅，被告甲○○已無庸
      依票據關係給付票款，從而被告乙○○亦不得於鈞院前揭
      強制執行程序中，主張分配受償。
（五）本件被告於96年9月19日具狀答辯謂被告乙○○名下有土
      地多筆，經濟狀況甚佳，有雄厚之資力足資借款予被告甲
      ○○，渠間之消費借貸乃確有其事云云。惟被告乙○○事
      後所提出引用為系爭本票原因關係（即借貸關係）之資金
      往來證明者，竟無任何款項係由被告乙○○之帳戶支給甲
      ○○，反而均稱係由乙○○向第三人所借支籌措，此項主
      張與被告前辯稱乙○○財力雄厚、可出借鉅款之情節，前
      後所言，已相互矛盾，難以憑採。
（六）再者，系爭3紙本票係分3次簽發，面額各為190萬元、300
      萬元、250萬元，總計740萬元，被告乙○○主張係因伊借
      款予甲○○始持有本票，果若非虛，則乙○○在持有各紙
      本票時所交付予甲○○之借款，亦應有190萬元、300萬元
      、250萬元之譜，皆非小額，衡情應不可能無任何匯款之
      記錄。惟被告乙○○於本案所提出用以佐證交付借款之存
      摺影本，不僅均非被告乙○○之名義，無法證明係乙○○
      所為之借款，且存摺內顯示均係領取現金，亦無從證明係
      交付款項予被告甲○○。
（七）被告乙○○以「證物9」之存摺，指係訴外人方德財於90
      年6月27日自帳戶內分3次領取250,000元、200,000元、50
      0,000元借予乙○○，90年7月16日分2次領取600,000元、
      618,098元借予乙○○，同時以證物「13」之存摺，指係
      方德財於90年11月14日轉帳450,000元至楊惠凌之帳戶，
      借予乙○○云云，亦違常情。蓋方德財若於90年6月27日
      、7月16日果曾借款各合計850,000元及1,218,098元予乙
      ○○，既然是同一日所為之交付，交付對象又是同一人，
      方德財又何須於90年6月27日分3次提領？7月16日亦分2次
      提領？且若90年11月14日轉帳450,000元是要借款給乙○
      ○，又何須先轉帳至乙○○配偶之帳戶內，再轉給乙○○
      ？
（八）系爭3紙本票之簽發日期分別為90年7月5日、90年12月10
      日、91年1月11日，面額分別為190萬元、300萬元、250萬
      元，若系爭本票確係甲○○向乙○○借款後，簽發予乙○
      ○之憑據，則乙○○理應於前示發票日前，即已交付如票
      載金額之借款予甲○○，始臻合理。然而，被告乙○○就
      90年7月5日簽發之190萬元本票，主張係自90年6月27日至
      90年7月16日期間，分7次交付116,000元至600,000元不等
      現金；就90年12月10日簽發之250萬元本票部分，主張係
      自90年11月13日至12月25日期間，分11次交付10,000元至
      500,000元不等現金；就91年1月11日簽發之250萬元本票
      部分，主張係自91年1月4日至1月9日期間分3次交付50萬
      元至110萬元之現金云云，其所謂交付借款之金額、日期
      ，均與系爭本票所載內容不符，且就同一筆消費借貸，借
      、貸雙方交付借款之時間，有先後長達四十幾天始交付完
      畢，而借用人竟於未收到借款前，即預簽發鉅額之本票給
      貸予人收執為憑，此更與一般民間消費借貸習慣不符，故
      被告主張訴外人方德財、方醫良、許麗珠存摺內提領現金
      之款項，即係被告乙○○借給甲○○之借款云云，應難採
      信。
（九）又觀諸被告乙○○就借款資金來源所為之說明，對系爭本
      票原因關係所繫之740萬元借款，被告乙○○均稱係伊向
      訴外人方醫良、方德財、許麗珠等人借支款項後，再轉借
      給被告甲○○，至於其以政欣土木包工業為戶名所設立之
      銀行帳戶，平均存款則只有數千元至數萬元不等金額，堪
      認被告乙○○之自身資力狀況並不甚佳。然被告乙○○於
      其經濟條件欠佳之情況下，猶聲稱其係不斷向親友調借頭
      寸後，再轉借給甲○○，是其主張借貸關係之真實性，實
      難不啟人疑竇？尤其，就社會常情而言，貸款之目的在收
      回本息，本件由被告乙○○持以聲明參與分配之本票日期
      及面額互核觀之，可知其主張之第一筆借款係90年7月5日
      ，數額達190萬元，約定清償日期為91年1月10日，倘其所
      言該筆借款確屬實在，則在借款人甲○○未清償該筆190
      萬元債務以前，被告乙○○在衡量其資力與對債務追償可
      能性之情形下，對於借款一事，當會轉趨保守謹慎，甚至
      要求甲○○提供擔保後，方有可能再行出借，又豈有甘冒
      血本無歸之風險，在本票不獲兌現之情況下，又陸續借貸
      高達300萬元與250萬元之大筆金錢予甲○○之理？
（十）再參諸被告乙○○所述前開各筆借款金額動輒達數百萬元
      ，且非獨一筆借款而已，被告乙○○就此攸關自己權益之
      事項，不僅未要求借款之甲○○逐筆提供擔保，更未寫明
      借據，反而在90年7月至91年1月之短短半年內，即出借總
      額達740萬元之鉅款予甲○○，期間僅持有甲○○簽發之
      本票，而未要求任何擔保，亦未進行任何催討，甚至於本
      票屆期後5年多來，亦遲遲不行使權利，坐視本票請求權
      時效消滅，直至原告聲請強制執行被告甲○○之不動產，
      甚至已承受抵押物品時，被告乙○○始突然主張其票據權
      利，此情節尤與一般人急於確保債權之經驗法則不符。
（十一）據上，被告乙○○所提之土地登記謄本僅足證明土地所有
      權人為何人，要難為給付借款之證明；而訴外人方醫良、
      方德財、許麗珠之銀行存摺亦只能證明方醫良、方德財、
      許麗珠有提領現金之紀錄，均不足證明被告乙○○已交付
      各項借款予被告甲○○之事實。被告乙○○既無法舉證證
      明與被告甲○○間確有借貸關係之存在，且已交付該740
      萬元之現金，且其所稱之借款經過與常情亦有違，空言伊
      有借貸甲○○740萬元，即難遽信，故其二人辯稱渠間確
      有740萬元之借款債權存在云云，自難採憑，故應堪認定
      本件被告乙○○與被告甲○○間之系爭本票債權確屬虛偽
      不實。
（十二）並聲明：求為判決如主文所示。
四、被告則以：
（一）系爭3紙本票之原因關係均係消費借貸關係：
 （１）被告乙○○係經營瓦斯行，並非瓦斯行之工人，且擁有
       坐落台南市○○區○○段444地號土地，應有部分1/6，
       同段444-1地號土地，應有部分1/6，同段463地號土地全
       部，同段463-1地號土地全部，被告乙○○配偶楊惠凌擁
       有坐落台南縣永康市○○段305-4地號土地，應有部分1/
       2，同段306-1地號土地，應有部分1/3，被告乙○○並獨
       資開設財記煤氣行，且投資禹昌冷凍食品興業有限公司
       ，並任該公司之董事長。
（２）被告乙○○確實有交付被告甲○○借貸之款項：
  １、被告甲○○90年7月5日簽發190萬元本票部分：
      被告乙○○之母舅方醫良於下述日期從其兒子方德財設於
      第一銀行金城分行帳號000-00-000000號帳戶內領款2,150
      ,000元借予被告乙○○：
    90年6月27日，領現金250,000元。
    90年6月27日，領現金200,000元。
    90年6月27日，領現金500,000元。
    90年7月16日，領現金600,000元。
    90年7月16日，領現金618,098元（實借600,000元）。
      被告乙○○於下述日期從其開設之政欣土木包工業設於華
      僑銀行永康分行帳號000-000-00000000號帳戶內提領284,
      000元：
    90年7月6日，領現金116,000元。
    90年7月9日，領現金168,000元。
  ２、被告甲○○90年12月10日簽發300萬元本票部分：
      被告乙○○之母舅方醫良於下述日期從其本人、兒子方德
      財、大媳婦許麗珠分別設於第一銀行金城分行帳號000-00
      -000000號帳戶及華僑銀行永康分行帳號000-00-00000000
       0內領款共計500,000元、第一銀行金城分行帳號000-00-
      000000號帳戶內領款1,911,227元、第一銀行金城分行帳
      號000-00-000000號帳戶內領款600,000元借予被告乙○○
      ：
    方醫良部分：
    90年12月21日，領現金200,000元。
    90年12月25日，領現金100,000元。（華僑銀行）
    90年12月26日，領現金200,000元。（華僑銀行）
    被告乙○○經營財記媒氣行平日均有40~50萬元現金放在
      營業所週轉。
    方德財部分：
    90年11月13日，領現金300,000元。
    90年12月3日，領現金551,227元（實借500,000元）。
    90年12月21日，領現金380,000元。
    90年12月7日，領現金230,000元。
    90年11月14日，轉帳450,000元予被告乙○○之配偶楊惠
      凌。
    許麗珠部分：
    90年12月20日，領現金100,000元。
    90年12月25日，領現金500,000元。
  ３、被告甲○○91年1月11日簽發250萬元本票部分：
      被告乙○○之母舅方醫良於下述日期從其本人設於中國信
      託商業銀行永康分行帳號000-00-0000000號帳戶領款1,00
      0,000元、第一銀行金城分行帳號000-00-000000號帳戶內
      領款1,100,000元：
    91年1月9日，領現金1,000,000元。
    91年1月4日，領現金1,100,000元。
    被告乙○○經營財記媒氣行平日均有40~50萬元現金放在
      營業所週轉。
（二）被告乙○○聲請鈞院於95年12月14日就系爭3張本票裁定
      准予強制執行，而被告乙○○係於96年3月1日聲明參與分
      配，鈞院於96年7月20日製作分配表，足見被告乙○○並
      無因來不及取得法院實體確定裁判而與被告甲○○通謀虛
      偽開立系爭3張本票之情事，因為聲請法院發支付命令即
      可取得實體確定效力，無須開立虛偽之本票。
（三）雖然系爭3張本票之到期日分別為91年1月10日、91年7月1
      日、91年6月11日，而被告乙○○係於95年12月間聲請本
      票裁定，已罹於消滅時效。然按票據上之債權，雖因時效
      而消滅，執票人對於發票人於其所受利益之限度，得請求
      償還，票據法第22條第4項定有明文。查系爭3張本票之原
      因關係均係消費借貸關係，其消滅時效期間為15年，因此
      ，縱使被告甲○○於本件強制執行程序中對被告乙○○為
      本票債權時效消滅之抗辯，因基於上揭票據法第22條第4
      項所規定之利益償還請求權，被告甲○○仍然必須償還被
      告乙○○該借款之金額，被告甲○○未為本票時效消滅之
      抗辯，對於原告之權益並未任何影響，故原告主張代位被
      告甲○○對被告乙○○為時效消滅之抗辯，應無理由。
（四）被告甲○○之所以向被告乙○○借錢，係因被告甲○○想
      要蓋桂花村汽車旅館，但沒錢，乃向被告乙○○借錢，被
      告乙○○因與訴外人方醫良一起合夥合作生意，開設忠財
      營造有限公司（由乙○○擔任董事長），於是便向方醫良
      借錢來轉借給被告甲○○。被告乙○○借錢給被告甲○○
      都是以現金交付。
（五）被告甲○○於90年7月5日開立本票，到期日91年1月10日
      ，金額190萬元，屆期被告甲○○未還，被告乙○○之所
      以於隔天91年1月11日又借250萬元給被告甲○○，乃因被
      告乙○○與被告甲○○曾於90年6月25日簽訂讓渡書約定
      ，若將來被告甲○○無法還清借款，則同意以工程造價18
      00萬元之六成，將桂花村汽車旅館讓渡予被告乙○○。
（六）桂花村汽車旅館係蓋在訴外人方黃錦玉之土地上，並以方
      黃錦玉之名義申請農舍建造，乃實際出資人為被告甲○○
      等情，業經鈞院95年度訴字第517號甲○○對丙○○請求
      第三人異議之訴事件之判決所認定，可證被告甲○○主張
      其向被告乙○○借款係用來支付其興建桂花村汽車旅館之
      工程款乙節，並非無稽，應屬事實云云，資為抗辯。並聲
      明：原告之訴駁回。
五、兩造不爭執之事實：
（一）被告乙○○主張其執有被告甲○○所簽發系爭本票3紙，
      並於95年12月5日聲請本院以95年度票字第13598號裁定准
      予強制執行後，於96年3月1日具狀向本院民事執行處聲請
      就本院90年度執字第13799號強制執行事件參與分配。
（二）本院90年度執字第13799號拍賣抵押物強制執行事件，拍
      賣被告甲○○所有坐落台南縣安定鄉○○段1393地號土地
      上建號522、522-1、522-2、522-3、522-4、522-5建物，
      於96年3月6日由債權人即本案原告以底價承受，本院民事
      執行處並定於96年8月10日實行分配，因本院民事執行處
      將被告乙○○之系爭本票債權列入分配，並受償本金3,61
      1,896元，影響原告之權益，原告於96年8月7日向本院民
      事執行處提出異議書狀，並於96年8月10日提起本件訴訟
      ，且向本院民事執行處提出起訴之證明。
（三）被告乙○○擁有坐落台南市○○區○○段444地號土地，
      應有部分1/6，同段444-1地號土地，應有部分1/6，同段
      463地號土地全部，同段463-1地號土地全部，被告乙○○
      配偶楊惠凌擁有坐落台南縣永康市○○段305-4地號土地
      ，應有部分1/2，同段306-1地號土地，應有部分1/3，被
      告乙○○並獨資開設財記煤氣行，且投資禹昌冷凍食品興
      業有限公司，並於91年4月9日任該公司之負責人。
六、得心證之理由：
    本案爭執之關鍵在於：被告乙○○與被告甲○○間之系爭本
    票債權是否虛偽不實？如屬實，原告得否代位被告甲○○向
    被告乙○○抗辯系爭本票債權之請求權已時效消滅？
（一）按當事人主張有利於己之事實，就其事實有舉證之責任，
      民事訴訟法第277條定有明文。又執票人主張票據係發票
      人向其借款而簽發交付，以為清償方法，發票人復抗辯未
      收受借款，消費借貸並未成立，執票人就借款已交付之事
      實，應負舉證責任（最高法院82年度台上字第3202號裁判
      意旨參照）。另事實有積極與消極之分，其主張消極事實
      者無庸負舉證責任，反之，主張積極事實者，則須就其所
      主張之事實負舉證責任。本件被告乙○○持有被告甲○○
      所簽發之系爭本票3紙，被告乙○○主張其係基於與被告
      甲○○間之消費借貸關係，由借款人即被告甲○○簽發該
      3紙本票以為借款憑證之事實，為原告所否認，並以系爭
      本票債權係虛偽不實，被告乙○○並未交付7,400,000元
      之借款予被告甲○○置辯，則依上開說明，被告乙○○就
      其與被告甲○○間確存在消費借貸關係，且借款7,400,00
      0元已經交付之事實，應負舉證責任。
（二）被告主張被告乙○○與被告甲○○間確存在消費借貸關係
      ，且借款7,400,000元已經交付予被告甲○○之事實，固
      據提出訴外人方德財等人之存摺、借款明細表、瀼渡書為
      證，惟查，
（１）被告所提方德財等人之存摺至多僅能證明訴外人方醫良有
      借款予被告乙○○，但無法證明被告乙○○有將借款7,40
      0,000元交付予被告甲○○。是被告聲請傳訊證人方醫良
      證明方醫良有借款予被告乙○○，本院認無必要。
（２）被告所提讓渡書僅載明被告甲○○欲向被告乙○○借款，
      該瀼渡書並無法證明被告甲○○確有向被告乙○○借款，
      及被告乙○○已將7,400,000元交予被告甲○○。至借款
      明細表雖載明被告甲○○有收到上開借款，然該借款明細
      表係被告2人自行書立，而原告已否認該借款明細表之真
      正，自難憑該借款明細表認定被告甲○○確有收到上開借
      款。況被告主張被告乙○○分3次各借款190萬元、300萬
      元、250萬元予被告甲○○，其數額不小，一般人基於安
      全考慮，通常會以轉帳方式交付，並不會提領現金交付，
      更何況被告主張多數借款係自訴外人方德財等人帳戶提領
      ，依一般社會經驗法則，被告乙○○理應會要求訴外人方
      醫良將方德財等人於銀行帳戶之存款直接匯給被告甲○○
      ，豈會冒遺失、被搶之風險，先由方醫良等人提領現金交
      給被告乙○○，再由被告乙○○將現金交給被告甲○○？
      此實與常情有異，不足採信。
（３）被告乙○○以「證物9」之存摺，指係訴外人方醫良於90
      年6月27日自方德財帳戶內分3次各領取250,000元、200,0
      00元、500,000元借予乙○○，90年7月16日分2次各領取6
      00,000元、600,000元借予乙○○，然方醫良若於90年6月
      27日、同年7月16日果曾借款各合計850,000元及1,200,00
      0元予乙○○，既然是同一日所為之交付，交付對象又是
      同一人，方醫良又何須於90年6月27日分3次提領？7月16
      日亦分2次提領？被告上開主張與常情不符，難以採信。
（４）依被告所辯，被告乙○○借予被告甲○○之借款，多數係
      向訴外人方醫良調借，又系爭本票分別於91年1月10日、
      同年6月11日、同年7月1日到期，被告乙○○復自承與被
      告甲○○僅係一般朋友關係，被告乙○○於尚需向方醫良
      借貸情況下，竟於90年7月至91年1月短短半年內，陸續出
      借總額達740萬元之鉅款予被告甲○○，並於系爭本票到
      期後，未向被告甲○○催討，遲至95年12月5日始聲請本
      院以95年度票字第13598號裁定准予強制執行，並於96年3
      月1日具狀向本院民事執行處聲請參與分配，顯與一般經
      驗法則及常情相悖，實難採信。
（５）綜上，被告既無法證明被告乙○○確有交付7,400,000元
      予被告甲○○，則被告抗辯被告2人間確有7,400,000元之
      借貸關係存在；系爭本票之原因關係係上開借貸關係云云
      ，自難採信。原告主張被告乙○○與被告甲○○間之系爭
      本票債權係虛偽不實，應可採信。
（三）按債務人怠於行使其權利時，債權人因保全債權，得以自
      己之名義，行使其權利，民法第242條前段定有明文。又
      民法第242條代位權行使之範圍，就同法第243條但書規定
      旨趣推之，並不以保存行為為限，凡以權利之保存或實行
      為目的之一切審判上或審判外之行為，諸如假扣押、假處
      分、聲請強制執行、實行擔保權、催告、提起訴訟等，債
      權人皆得代位行使（最高法院69年台抗第240號判例參照
      ）。次按票據上之權利，對於匯票承兌人及本票發票人，
      自到期日起算，3年不行使，因時效而消滅，票據法第22
      條第1項前段亦有明文。是退步言之，縱認系爭本票之原
      因關係係上開借貸關係，且被告乙○○確有交付7,400,00
      0元予被告甲○○，然系爭3張本票之到期日分別為91年1
      月10日、91年6月11日、91年7月1日，從上開到期日起算
      至被告於95年12月5日具狀聲請本院就系爭3紙本票裁定准
      予強制執行之日止，顯已超逾票據法第22條第1項所定之3
      年時效，依上開說明，原告自得代位其債務人即被告甲○
      ○主張時效抗辯而拒絕給付。又被告乙○○係以本院以95
      年度票字第13598號裁定為執行名義，具狀向本院民事執
      行處聲請就本院90年度執字第13799號強制執行事件參與
      分配，被告乙○○在本院95年度票字第13598號本票裁定
      強制執行事件顯係主張票款請求權，並非票據法第22條第
      4項之利益償還請求權，是被告辯稱：縱使被告甲○○於
      本件強制執行程序中對被告乙○○為本票債權時效消滅之
      抗辯，基於票據法第22條第4項所規定之利益償還請求權
      ，被告甲○○仍然必須償還被告乙○○上開借款之金額，
      被告甲○○未為本票時效消滅之抗辯，對於原告之權益並
      無任何影響云云，自不足採。
七、綜上所述，被告就其抗辯被告乙○○對被告甲○○確有系爭
    借款債權存在之事實，顯未盡舉證之責，自難認系爭借款債
    權存在。退步言之，縱認被告乙○○確有借款7,400,000元
    予被告甲○○，亦因原告代位其債務人即被告甲○○主張時
    效抗辯，得以拒絕給付系爭票款。從而，原告請求確認被告
    乙○○就系爭3張本票對被告甲○○之本票債權不存在；本
    院90年度執字第13799號拍賣抵押物強制執行事件，於96年8
    月6日列印，定96年8月10日上午10時實行分配之分配表，關
    於表2所載次序7被告乙○○受償金額3,611,896元應予剔除
    ，並將該款項分配予原告，為有理由，應予准許。本件訴訟
    費用74,260元（第1審裁判費），應由敗訴之被告負擔。
八、本件判決結果已臻為明確，兩造其餘攻擊防禦方法，經本院
    斟酌後，認對於判決結果已不生影響，爰不逐一論述，併予
    敘明。
九、訴訟費用負擔之依據：民事訴訟法第78條、第85條第1項、
    第87條第1項。
中　　華　　民　　國　　96　　年　　11　　月　　14  　日
                  民事第二庭    法　官　蘇正賢
以上正本係照原本作成
如對本判決上訴，須於判決送達後20日內向本院提出上訴狀
中　　華　　民　　國　　96　　年　　11　　月　　14  　日
                                書記官　陳美萍
┌──────────────────────────────────────────┐
│附表                                                            96年度重訴字第212號 │
├──┬───────┬───────────┬───────┬────────┬──┤
│編號│發　　票　　日│   票  面  金   額    │到　　期　　日│ 票　據  號　碼 │備考│
│    │              │   （新   台   幣）　 │              │                │    │
├──┼───────┼───────────┼───────┼────────┼──┤
│001 │90年7月5日    │1,900,000元           │91年1月10日   │498338          │    │
├──┼───────┼───────────┼───────┼────────┼──┤
│002 │90年12月10日  │3,000,000元           │91年7月1日    │158897          │    │
├──┼───────┼───────────┼───────┼────────┼──┤
│003 │91年1月11日   │2,500,000元           │91年6月11日   │498349          │    │
└──┴───────┴───────────┴───────┴────────┴──┘
